ACORDAO-COMPLETO-2448631

ACÓRDÃO 7291/2021 ATA 13/2021 - PRIMEIRA CÂMARA

VISTOS, relatados e discutidos estes autos de Aposentadoria, os Ministros do Tribunal de Contas da União, reunidos em Sessão da 1ª Câmara, ante as razões expostas pelo Relator, e com fundamento nos arts. 1º, inciso V, e 39, inciso II, ambos da Lei 8.443, de 16 de julho de 1992 c/c o art. 259, inciso II, do Regimento Interno desta Corte de Contas, ACORDAM em:
9.1. considerar ilegal o ato constante da peça 2, relativo à aposentadoria de Eitel Santiago de Brito Pereira, negando-lhe o correspondente registro, nos termos do art. 260, § 1º, do Regimento Interno desta Corte de Contas;
9.2. dispensar o ressarcimento das importâncias recebidas indevidamente de boa-fé, com fulcro na Súmula 106, desta e. Corte de Contas;
9.3. determinar ao órgão de origem que:
9.3.1. comunique ao interessado o inteiro teor deste Acórdão, com fundamento nos arts. 71, inciso IX, da Constituição Federal e 262 do Regimento Interno desta Corte de Contas, no prazo de 15 (quinze) dias, contados a partir da ciência da presente deliberação, e, após, faça cessar os pagamentos decorrentes do ato ora impugnado, sob pena de responsabilidade solidária da autoridade administrativa omissa;
9.3.2. alerte o Sr. Eitel Santiago de Brito Pereira no sentido de que o efeito suspensivo proveniente da interposição de eventuais recursos, caso não providos, não o exime da devolução dos valores indevidamente percebidos após a notificação;
9.3.3. envie a esta Corte de Contas, no prazo de 30 (trinta) dias, por cópia, comprovantes de que o interessado teve ciência desta deliberação; 
9.3.4. emita, no prazo de 30 (trinta) dias, com fundamento nos arts. 262, caput e § 2º, do Regimento Interno e 19, § 3º, da Instrução Normativa 78/2018, novo ato de aposentadoria livre das irregularidades ora apontadas para oportuna deliberação desta Corte de Contas; 
9.4. dar ciência desta deliberação ao Ministério Público Federal;
9.5. determinar à Sefip que:
9.5.1. acompanhe o cumprimento das determinações elencadas nos itens 9.3.1 a 9.3.4 deste Acórdão; e
9.5.2. arquive os autos.

Pessoal: Aposentadoria.

Primeira Câmara

Ministério Público Federal.

3. Interessado: Eitel Santiago de Brito Pereira, CPF XXX.593.354-XX.

13.1. Ministros presentes: Walton Alencar Rodrigues (Presidente), Benjamin Zymler, Vital do Rêgo e Jorge Oliveira.
13.2. Ministro-Substituto presente: Augusto Sherman Cavalcanti (Relator).

ACORDAO-COMPLETO-2483232

Acórdão 18627/2021 - Primeira Câmara

AUGUSTO SHERMAN

Cuidam os presentes autos da Aposentadoria de Eitel Santiago de Brito Pereira, Subprocurador do Ministério Público Federal, conforme os termos constantes da peça 2, cujo ato foi encaminhado ao Tribunal por intermédio do sistema Sisac, na sistemática definida 55/2007, com parecer do órgão de Controle Interno pela legalidade.
A unidade técnica, ao analisar os fundamentos legais da concessão bem como as informações prestadas pelo órgão do controle interno, lavrou a instrução vista à peça 4, adiante parcialmente transcrita, com eventuais ajustes de forma:
" (...) 
EXAME TÉCNICO  
3.	Ao submeter o ato a críticas automatizadas, detectou-se o pagamento concomitante da vantagem de quintos/décimos, transformada em Vantagem Pessoal Nominalmente Identificada - VPNI, pelo artigo 62-A da Lei 8.112/1990, com a parcela do subsídio.
4.	A Constituição Federal, com redação dada pela Emenda Constitucional 19/1998, em seu art. 39, § 4º, assim estabelece:
'§ 4º O membro de Poder, o detentor de mandato eletivo, os Ministros de Estado e os Secretários Estaduais e Municipais serão remunerados exclusivamente por subsídio fixado em parcela única, vedado o acréscimo de qualquer gratificação, adicional, abono, prêmio, verba de representação ou outra espécie remuneratória, obedecido, em qualquer caso, o disposto no art. 37, X e XI'. (Incluído pela Emenda Constitucional nº 19, de 1998) 
5.	Apesar de esse dispositivo constitucional ter sido editado em 1998, sua eficácia somente pode ser aplicada com o advento da Lei 11.144/2005, que instituiu o regime de subsídio no âmbito do Ministério Público da União.
6.   	Além do texto constitucional, constata-se que a jurisprudência de nossas cortes superiores a respeito é abundante e serena. Como precedente, segue decisão STF envolvendo precisamente a percepção de 'quintos' com subsídio por membro do Ministério Público da União (no caso, o Ministério Público Federal) :
Ementa
'EMBARGOS DE DECLARAÇÃO NO AGRAVO REGIMENTAL NO RECURSO EXTRAORDINÁRIO. ADMINISTRATIVO. MEMBROS DO MINISTÉRIO PÚBLICO. VENCIMENTOS: VANTAGENS PESSOAIS CUMULADAS COM SUBSÍDIO MENSAL. DIREITO ADQUIRIDO A REGIME JURÍDICO. INEXISTÊNCIA. ABSORÇÃO PELO SUBSÍDIO. PRESERVAÇÃO DO MONTANTE GLOBAL DOS VENCIMENTOS. CONSTITUCIONALIDADE. OMISSÃO, CONTRADIÇÃO OU OBSCURIDADE. INEXISTÊNCIA. ERRO MATERIAL. INOCORRÊNCIA. EFEITOS INFRINGENTES. IMPOSSIBILIDADE. EMBARGOS DE DECLARAÇÃO DESPROVIDOS' (ED no AG. Reg. no RE 798.827/DF, Rel. Ministro Luiz Fux, Primeira Turma, sessão virtual de 9/2/2018 a 19/2/2018, DJe 8/3/2018) .
7.	Para que não fiquem dúvidas quanto à natureza ou à extensão desse julgado, segue transcrição do que anotou na ocasião o relator do feito, Ministro Luiz Fux (grifos acrescidos) :
'A discussão envolvendo o direito a percepção de quintos por ter exercido o cargo de Promotor Chefe fica prejudicada, uma vez que a manutenção dessa vantagem na forma definida no acórdão recorrido está em desacordo com decisões do Tribunal. 
Com efeito, a jurisprudência dominante na Corte é no sentido de que inexiste direito adquirido a regime jurídico, de sorte que, uma vez preservado o montante global dos vencimentos, é constitucional a absorção de vantagens pessoais adquiridas em dado sistema normativo, pela adoção de remuneração paga mediante subsídio em parcela única. 
Além disso, conforme se observa dos precedentes citados, o Tribunal entende que o regime de subsídio é incompatível com outras parcelas remuneratórias de natureza mensal.'
8.	Na mesma esteira segue o Superior Tribunal de Justiça:
Ementa
'ADMINISTRATIVO. PROCURADORES FEDERAIS. QUINTOS E DÉCIMOS. ADICIONAL POR TEMPO DE SERVIÇO. CUMULAÇÃO. SUBSÍDIO. LEI 11.358/2006. MP 305/2006. IMPOSSIBILIDADE. DIREITO ADQUIRIDO.  INEXISTÊNCIA. 1. É pacífico o entendimento desta Corte no sentido de que 'os servidores públicos não têm direito adquirido a regime de remuneração, mas sim à  irredutibilidade de vencimento, não havendo falar em direito adquirido ao recebimento de adicionais ou vantagens pessoais após a edição  da  Lei 11.358/2006, que instituiu nova forma de remuneração por meio de subsídio fixado em parcela única' (...) ' (AgInt no REsp 1233179/RS, Rel. Ministro Sérgio Kukina, Primeira Turma, julgado em 4/5/2017, DJe 11/5/2017) .
9.	Ao tratar o tema no âmbito do Acórdão 3332/2015-TCU-Plenário (Ministra-Relatora Ana Arraes) , este Tribunal foi claro ao informar que a remuneração por subsídio deve ocorrer por meio de parcela única (art. 39, § 4º, da Constituição Federal) , ressalvadas as verbas de caráter indenizatório, entre as quais não se incluem as decorrentes da incorporação de quintos/décimos.
10.	No mesmo sentido foi o Acórdão 837/2014-TCU-Plenário (Ministro-Relator André de Carvalho) , segundo o qual este Tribunal entendeu que, após a entrada em vigor da Lei 11.143/2005, que instituiu o subsídio para a magistratura, seria vedado o acréscimo de qualquer gratificação, adicional, abono, prêmio, verba de representação ou outra espécie remuneratória ao subsídio, em face da regra imposta pelo art. 39, § 4º, da Constituição Federal.
11.	Então, com o advento da Lei 11.144/2005, o membro do Ministério Público da União somente poderá perceber sua remuneração por intermédio de subsídio fixado em parcela única. Admite-se tão somente o pagamento de parcela complementar para se evitar o decesso remuneratório, que deverá ser absorvida pelos aumentos ocorridos.
12.	Destaque-se, ainda, o entendimento do STF acerca da inexistência de direito adquirido em face de novo regime jurídico:
'EMENTA: AGRAVO REGIMENTAL NO RECURSO EXTRAORDINÁRIO. CONSTITUCIONAL. ADMINISTRATIVO. GRATIFICAÇÃO DE FUNÇÃO INCORPORADA. LEIS COMPLEMENTARES 39/85 E 41/86 DO ESTADO DA PARAÍBA. IRREDUTIBILIDADE DA REMUNERAÇÃO. LEGISLAÇÃO LOCAL. FATOS E PROVAS. SÚMULAS 279 E 280 DO SUPREMO TRIBUNAL FEDERAL. 1. O Supremo Tribunal Federal fixou jurisprudência no sentido de que não há direito adquirido a regime jurídico-funcional pertinente à composição dos vencimentos ou à permanência do regime legal de reajuste de vantagem, desde que eventual modificação introduzida por ato legislativo superveniente preserve o montante global da remuneração, não acarretando decesso de caráter pecuniário. Precedentes. (...) 
 (RE-AgR 295750/PB) '
13.	Ademais, para apreciação do ato, deve ser levado em consideração também a decisão do STF no âmbito do RE 587371, com Repercussão Geral, onde foi definida a seguinte tese:
'Não encontra amparo constitucional a pretensão de acumular, no cargo de magistrado ou em qualquer outro, a vantagem correspondente a 'quintos', a que o titular fazia jus quando no exercício de cargo diverso'.
14.	Assim, ao proferir essa decisão, o STF entendeu que seria vedada a incorporação, aos vencimentos de magistrados, de 'quintos' adquiridos anteriormente ao ingresso na magistratura por exercício de função comissionada em cargo público. O caso tratado nos autos envolvia juízes do Tribunal de Justiça do Distrito Federal e dos Territórios (TJDFT) . Por analogia, tal decisão também se aplicaria aos membros do Ministério Público da União.
15.	Segundo o voto do relator, ministro Teori Zavascki, a Corte aplicou jurisprudência firmada em diversos precedentes no sentido de que não há direito adquirido a regime jurídico. 'Os direitos adquiridos somente podem ser legitimamente exercidos nos termos em que foram formados, segundo a estrutura que lhes conferiu correspondente regime jurídico, no âmbito do qual foram adquiridos', afirmou o ministro.
16.	Tais direitos, segundo ele, 'não estão revestidos da qualidade que os demandantes (autores da ação inicial pleiteando o benefício) pretendem lhes dar, ou seja: de uma espécie de portabilidade, que permite exercê-los fora da relação em que se originaram, ainda mais quando tal relação não subsiste'. Ainda de acordo com o ministro, a Constituição Federal não prevê a possibilidade de um sistema híbrido, em que se possam incorporar vantagens de um regime jurídico a outro, em outra carreira. 
17.	Assim, mesmo que a estrutura remuneratória dos membros do Ministério Público da União não fosse por intermédio de subsídio, a incorporação de qualquer parcela remuneratória oriunda de outro regime jurídico seria vedada, consoante jurisprudência do STF supramencionada. No caso concreto, houve a incorporação de 4/10 da FC-6 oriunda de outro regime jurídico.
18.	Passa-se à análise do ato em destaque:
19.	A aposentadoria se deu na modalidade voluntária, com proventos integrais, calculados com base na última remuneração do cargo em que se deu a aposentadoria, com fundamento no art. 3º da Emenda Constitucional 47/2005.
20.	De acordo com as informações do ato concessório, verifica-se que o interessado implementou os requisitos para se aposentar, visto que possuía idade, tempo de contribuição, de serviço público, de carreira e de cargo requeridos pelo fundamento concessório.
21.	Consoante esclarecimentos do Controle Interno, além do subsídio, o interessado está carreando a vantagem de quintos/décimos: 6/10 da FC-8 e 4/10 da FC-6.
22.	Como já foi explanado acima, é incompatível com a Constituição Federal ou jurisprudência do Supremo Tribunal Federal o pagamento de quintos/décimos para os membros do Ministério Público da União.
23.	Sabe-se que o MPU paga essa parcela aos seus membros com amparo na Resolução 9/2006 do Conselho Nacional do Ministério Público.
24.	Ao analisar caso semelhante em ralação a ato de concessão de aposentadoria de membro do poder judiciário, no âmbito do Acórdão 442/2014 - TCU - Plenário (Ministro-Relator Raimundo Carreiro) , este Tribunal ressaltou que 'considerando as competências constitucionais conferidas ao Congresso Nacional, em sede de controle externo, exercidas com o auxílio do Tribunal de Contas da União, os acórdãos da Corte de Contas têm prevalência sobre as orientações normativas de outros órgãos da Administração Pública Federal, inclusive sobre as do Conselho Nacional de Justiça  (CNJ) '.
25.	Outra decisão também nesse sentido foi no âmbito do Acórdão 1055/2017-TCU-Plenário (Ministro-Relator Augusto Nardes) , onde este Tribunal entendeu que 'as deliberações do TCU, em matérias de sua competência, devem ser adotadas pelos órgãos do Poder Judiciário mesmo em caso de eventual conflito com o Conselho Nacional de Justiça, conforme preconiza textualmente o art. 103-B, § 4º, inciso II, in fine, da Constituição Federal'.
26.	Portanto, uma vez que a Constituição Federal somente admite o pagamento do subsídio em parcela única, assim como jurisprudência do Supremo Tribunal Federal que não admite a transposição de vantagem pessoal de um regime jurídico a outro, entende-se que o pagamento da parcela de quintos ao interessado está indevido, devendo o ato ser apreciado pela ilegalidade. 
27.	Ademais, quanto à averbação, para fins de anuênios, de tempos de serviço prestados anterior ao ingresso no MPU, entende-se desnecessário maiores comentários, uma vez que o interessado percebe os proventos por intermédio de subsídio.
28.	Sobre a acumulação de proventos detectada no ato, a qual foi constatada na Relação Anual de Informações Sociais - RAIS -2007, oriunda de um cargo em comissão de Dirigente de serviço público no Governo do Estado da Paraíba, entende que não há impropriedade acumular cargo em comissão com cargo efetivo.
29.	Ademais, a despeito de o Gestor de Pessoal ter informado no ato que o interessado não acumula cargo ou benefício, constata-se, segundo consulta na RAIS - 2018, que o interessado exerce um cargo de Professor na Universidade Federal da Paraíba. Nesse caso, entende-se que se trata de acumulação lícita prevista na Constituição Federal.
30.	Nada obstante, visto que não há elementos nos autos que demonstram a participação do interessado na aprovação da Resolução do CNMP 9/2006, que permitiu o pagamento dos quintos/décimos aos membros do Ministério Público da União, propõe-se dispensar a devolução dos valores indevidamente recebidos de boa-fé, nos termos do Enunciado 106 da Súmula de Jurisprudência deste Tribunal.
CONCLUSÃO 
31.	A abrangência e a profundidade das verificações levadas a efeito fundamentam convicção de que o ato de aposentadoria deve ser apreciado pela ilegalidade, em virtude do pagamento de parcela de quintos/décimos, transformada em VPNI, em descordo com o art. 39, § 4º, da Constituição Federal, jurisprudência do Supremo Tribunal Federal e do Tribunal de Contas da União.
 (...) ".
A unidade técnica concluiu sua instrução com proposta de ilegalidade da aposentadoria e negativa de registro do ato concessório respectivo.
O Ministério Público, neste ato representado pelo Procurador Marinus Eduardo De Vries Marsico, em sucinto Parecer espelhado à peça 6, aquiesceu à proposição da Sefip.
É o Relatório.

não há.

Procurador Marinus Eduardo De Vries Marsico.

PESSOAL. APOSENTADORIA DE MEMBRO DO MINISTÉRIO PÚBLICO FEDERAL. PAGAMENTO CUMULATIVO DE SUBSÍDIO COM PARCELA DE "QUINTOS/DÉCIMOS" EM CONTRARIEDADE AOS DITAMES CONSTITUCIONAIS E À JURISPRUDÊNCIA DOS TRIBUNAIS JUDICIÁRIOS E DA CORTE DE CONTAS. ILEGALIDADE E NEGATIVA DE REGISTRO. CIÊNCIA. DETERMINAÇÃO.

APOSENTADORIA (APOS)

Secretaria de Fiscalização de Integridade de Atos e Pagamentos de Pessoal e de Benefícios Sociais (Sefip).

Cuidam os presentes autos da Aposentadoria de Eitel Santiago de Brito Pereira, no cargo de Subprocurador do Ministério Público Federal. 
2.	A unidade técnica, assim como o representante do Ministério Público, manifestaram-se pela ilegalidade da concessão em virtude do pagamento da vantagem de "quintos/décimos" ao  interessado, uma vez que ele é remunerado por via de subsídio.
3. 	Acompanho os pareceres precedentes e os incluo às minhas razões de decidir, tecendo as considerações que se seguem. 
4. 	O disposto no § 4º do art. 39 da Constituição Federal, incluído pela Emenda Constitucional 19/1998, repele terminantemente a possibilidade de percepção da remuneração pelo exercício de cargos públicos quando retribuídos por subsídio, a exemplo do hipótese sub examine,  juntamente com outras vantagens remuneratórias. 
5.	  Esse é o entendimento assentado no Supremo Tribunal Federal, a exemplo do RE 798.827/DF, Rel. Ministro Luiz Fux, Primeira Turma, e no Superior Tribunal de Justiça,  nos termos do REsp 1233179/RS, Rel. Ministro Sérgio Kukina, Primeira Turma.  
6.	Também no âmbito desta Corte de Contas a jurisprudência firmada é nesse mesmo sentido, a teor dos Acórdão 3332/2015-TCU-Plenário, Relatora Ministra Ana Arraes; 7.635/2020 - 1ª Câmara, Rel. Ministro Benjamim Zymler; 7.297/2020 e 7.298/2020 ambos da 1ª Câmara, de minha relatoria, em substituição ao Ministro Vital do Rêgo, entre outros.
7.	Nesse diapasão, entendo que esta aposentadoria não pode prosperar nos moldes em que foi concedida, sem prejuízo, entretanto, de que novo ato seja emitido, escoimado da irregularidade ora apontada, para oportuna deliberação desta Corte de Contas.
8.	Consigno, ainda, que o ato em análise deu entrada nesta Corte de Contas em prazo inferior a cinco anos, não sendo aplicável, portanto, a nova orientação do STF consubstanciada no RE 636.553/RS. Aplica-se, por fim, o Enunciado 106 da Súmula de Jurisprudência deste Tribunal quanto ao ressarcimento das importâncias indevidamente recebidas de boa-fé, até a data do conhecimento desta deliberação.  
		Ex positis, acolhendo a proposição da unidade técnica a que anuiu o Ministério Público, manifesto-me por que o Tribunal aprove o acórdão que ora submeto à deliberação deste Colegiado. 
TCU, Sala das Sessões Ministro Luciano Brandão Alves de Souza, em 27 de abril de 2021.
AUGUSTO SHERMAN CAVALCANTI 
Relator